---
title: "Analiza povezave nadmorske višine, vremenskih razmer in gostote poseljenosti v Sloveniji"
author: "Petja Murnik"
output:
  html_document: default
  pdf_document:
    includes:
      in_header: lib/styles.sty
    latex_engine: xelatex
runtime: shiny
---

```{r setup, echo=FALSE, results='hide', message=FALSE, warning=FALSE}
knitr::opts_chunk$set(echo=FALSE, message=FALSE, warning=FALSE)

# Uvoz vseh potrebnih knjižnic
source("lib/libraries.r", encoding="UTF-8")
```


## Izbira teme
Odločil sem se za izbrano temo zato, ker si mi je zdelo zanimivo analizirati ali obstaja kakšna povezava med nadmorsko višino, temperaturo, padavinami ter gostoto poseljenosti.


Moja osnovna ideja je najti kako so povezane temperature in padavine 
s temperaturami. Nato pa iskati povezave med padavinami in temperaturami ter 
gostoto poseljenosti. Iz dobljenih rezultatov bi nato sestavil napovedni model.


***

## Obdelava, uvoz in čiščenje podatkov

```{r uvoz}
source("uvoz/uvoz.r", encoding="UTF-8")
```

Podatke sem uvažal iz [spletne strani SURS](https://pxweb.stat.si/SiStat/sl) ter iz [spletne strani ARSO](http://meteo.arso.gov.si/met/sl/archive/).Podatke o nadmorski višini, 
geografski širini ter višini sem sam moral poiskati na medmrežju, shranjeval sem jih v
Excel datoteki, iz katerih sem podatke nato uvozil. Podatke sem uredil v tri glavne tabele.

1. `tabela1` - mesečni podatki o padavinah, temperaturah ter podatki o nadmorski višini
- `naselje` - naselje, kjer so bile opravljene meritve
- `leto` - leto meritve
- `temperature`- povprečna dnevna temperatura za dan mesec v °C
- `padavine`- skupne padavine v danem mesecu v mm/m^2
- `nmv` - nadmorska višina naselje v metrih 
- `mesec_c`- mesec kot številka(npr.: Januar = 1)
- `datum_c`- zapisan mesec in leto meritev v formatu`leto-mesec_c`

2. `tabela2` -  letni podatki o gostoti poseljenosti
- `naselje` - ime naselja
- `nmv`- nadmorska višina naselje v metrih 
- `datum` - leto
- `gostota` - gostota poseljenosti merjena kot ljudje/km^2

3. `tabela3`
- `naselje` - ime naselja
- `leto` - leto
- `avg_t` - povprečna dnevna temperatura za dano leto
- `avg_p` -  povprečje povprečnih mesečnih padavin za dano leto
- `avg_preb` - gostota poseljenosti merjena kot ljudje/km^2 leta 2020
- `nmv` - nadmorska višina naselje v metrih
- `lon` - geografska dolžina naselja
- `lat` - geografska širina naselja

***

## Analiza in vizualizacija podatkov

```{r vizualizacija, results='hide'}
source("vizualizacija/vizualizacija.r", encoding="UTF-8")
```


```{r}
print(G1)
```


Za začetno predstavo na zgornjem grafu lahko vidimo kako se temperature in
padavine spreminjajo tekom leta 2010. Podobne rezultate lahko vidimo za ostala
leta iz opazovanega obdobja med letoma 2001 in 2014.


```{r}
ggplotly(g9)
```

Tu lahko vidimo kako so meteorološke postaje postavljene neenakomerno postavljene
glede na nadmorsko višino. 


```{r}
print(g13)
print(g14)

```


Zgornja dva grafa lepo ponazarjata kako so naselja razporojena in kako so razporojene 
temperature in padavine v odvisnosti od lokacije in nadmorske padavine.

***

## Napredna analiza podatkov

```{r analiza,results='hide'}
source("analiza/analiza.r", encoding="UTF-8")
```
Zadal sem si načrt, da s pomočjo podatkov o nadmorskih višinah, temperaturah in 
padavinah ustvarim napovedni model, ki bi napovedal gostoto poseljenosti za moj 
domači kraj -- Jesenice . 

```{r, figures-side, fig.show="hold", out.width="50%"}
print(g_A_2)
print(g_A_6)
```


Pri desnem grafu sem iz podatkov izvzel Kredarico, saj je tako edinstvena. V levem 
grafu se povezava med nadmorsko višino in temperaturami zelo lepo vidi, medtem ko 
na desnem grafu povezava ni tako lepa oziroma enolična. 


Ker vemo, da se vreme ne obnaša le po tem in je še veliko drugih dejavnikov(orografske 
pregrade ipd.) ne presenečana, da je moj napovedni model napovedal zelo narobe. 
Prav tako velja, da na gostoto poseljenosti ne vplivajo le vremenski dejavniki.
Za Jesenice je gostoto poseljenosti napovedal 5604 ljudi na km^2 , medtem ko
je realna gostota poseljenosti le 1562 ljudi na km^2. Napoved za Jesenice je na spodnjem 
grafu označena z rdečimi črkami.


```{r}
print(g12)
```


***

## Analiza za posamezno naselje


V spodnji aplikaciji lahko izbiramo eno izmed 20 meteoroloških postaj in za vsako leto 
posebej proučujemo gibanje temperatur in padavin

```{r shiny}
shinyAppDir("shiny", options=list(width="100%"))
```

***

## Zaključek


Pričakovano se napovedni model za Jesenice ne obnese, ker je vreme tako edinstveno
ter podatkov premalo. 


***
